臺灣高等法院刑事判決
110年度上訴字第933號
上  訴  人  臺灣桃園地方檢察署檢察官
被      告  李慧民


上列上訴人因被告違反毒品危害防制條例案件，不服臺灣桃園地
方法院109年度審訴字第2081號，中華民國109年12月16日第一審
判決（起訴案號：臺灣桃園地方檢察署109年度毒偵字第4046號
），提起上訴，本院判決如下：
    主  文
原判決撤銷，發回臺灣桃園地方法院。
    理  由
一、公訴意旨略以：被告李慧民（下稱被告）基於施用第一級毒
    品之犯意，於民國109年6月23日上午10時40分為警查獲回溯
    120小時內之某時，在臺灣地區某處，施用第一級毒品海洛
    因1次。因認被告涉犯毒品危害防制條例第10條第1項之施用
    第一級毒品罪嫌等語。
二、原判決意旨略以：被告前於99年間因施用毒品案件，經臺灣
    桃園地方檢察署（下稱桃園地檢署）檢察官以99年度毒偵字
    第2793號為附命戒癮治療之緩起訴處分（下稱「第一次緩起
    訴處分」），緩起訴期間自99年9月20日起迄至101年3月19
    日止，戒癮治療期間自99年9月20日起迄至101年3月4日止，
    該緩起訴處分期滿未經撤銷；另於107年間因施用毒品案件
    ，經桃園地檢署檢察官以107年度毒偵字第7289號為附命戒
    癮治療之緩起訴處分（下稱「第二次緩起訴處分」），緩起
    訴期間自108年4月29日起迄至109年10月28日止，戒癮治療
    期間自108年4月29日起迄至109年9月28日止，因緩起訴期間
    內再犯施用毒品案件，於109年9月11日經桃園地檢署檢察官
    以109年度撤緩字第506號撤銷緩起訴處分；又於108年間因
    施用毒品案件，經桃園地檢署檢察官以108年度毒偵字第627
    1號為附命戒癮治療之緩起訴處分（下稱「第三次緩起訴處
    分」），緩起訴期間自109年4月27日起迄至110年10月26日
    止，戒癮治療期間自109年4月27日起迄至110年9月26日止，
    有本院被告前案紀錄表1份在卷可憑，且經原審審閱上開撤
    銷緩起訴處分書無誤。被告本案於109年6月23日施用第一級
    毒品，既已距「第一次緩起訴處分」附命戒癮治療履行完畢
    日（即等同「觀察、勒戒或強制戒治」執行完畢釋放日之10
    1年3月4日）逾3年；又「第二次緩起訴處分」於戒癮治療履
    行完畢日（即109年9月28日）前，即遭撤銷該緩起訴處分，
    等同未完成「觀察、勒戒或強制戒治」之處遇；而「第三次
    緩起訴處分」又尚在戒癮治療期間內，亦等同「觀察、勒戒
    或強制戒治」之處遇尚未履行完畢，依修正後之毒品危害防
    制條例第20條第3項及前揭說明，被告應再受觀察、勒戒。
    是本件被告施用第一級毒品之犯行，依前揭說明，檢察官即
    不得追訴，仍應依現行毒品危害防制條例第20條第3項規定
    ，聲請法院裁定送觀察、勒戒，而非逕予起訴。是其起訴之
    程序已違背規定，且原審法院無從替代檢察官為上開合義務
    性之裁量處遇，復無從補正，爰依刑事訴訟法第303條第1款
    規定，諭知不受理判決，並不經言詞辯論為之等語。故被告
    所犯本案施用第一級毒品之犯行，雖經檢察官偵查終結後提
    起公訴，然迄至109年10月14日始繫屬原審法院，仍應由檢
    察官依修正後毒品危害防制條例第35條之1第1款規定處理，
    並依法聲請裁定送觀察、勒戒，是本件檢察官逕行起訴，自
    屬起訴程式違背規定，爰不經言詞辯論，逕為公訴不受理之
    判決等語。
三、檢察官上訴意旨略以：被告於108年11月間因施用毒品行為
    ，經桃園地檢署檢察官於108年1月24日以108年度毒偵字第6
    271號為附命完成戒癮治療之緩起訴處分確定。後被告竟於
    前開缓起訴處分確定後3年内之109年6月23日再犯本案施用
    第一級毒品行為，因其事實上既已接受等同觀察、勒戒之處
    遇，揆諸現行毒品危害防制條例第23條第2項或修正公布前
    第24條第2項規定之相同法理及最高法院104年度第2次刑事
    庭會議決議要旨，自應由檢察官逕行起訴，並無再次聲請法
    院裁定觀察、勒戒之必要。原判決以上開理由逕為論知不受
    理判決，有悖於上開最高法院刑事庭會議決議要旨，自有未
    洽，請將原判決撤銷，更為適當合法之判決等語。
四、經查：
　㈠毒品危害防制條例於97年4月30日修正公布、同年10月30日施
    行後，對於犯該條例第10條第1項、第2項之施用第一級或第
    二級毒品罪者，進入司法程序之戒癮治療方式，係採取第20
    條第1項、第2項規定之「觀察、勒戒或強制戒治」及第24條
    第1項所定之「附命完成戒癮治療之緩起訴處分」(下稱「附
    命戒癮緩起訴」）雙軌制，其目的同在給予施用毒品者戒毒
    自新機會。又依本條例所定之觀察、勒戒處分，其立法意旨
    在幫助施用毒品者戒毒，性質非屬懲戒行為人，而係保安處
    分，其目的係在戒除行為人施用毒品身癮及心癮之措施，且
    觀察勒戒係導入一療程觀念，針對受處分人將來之危險所為
    預防、矯治措施之保安處分，以達教化與治療之目的，緩起
    訴附命完成戒癮治療之程序，自當與觀察勒戒處分同視。是
    以，被告既同意參加「戒癮治療」，並由檢察官採行「附命
    戒癮緩起訴」方式，且完成「附命戒癮緩起訴」所採用之戒
    癮治療完畢，自毋庸再行採取「觀察、勒戒或強制戒治」方
    式，而重啟戒除毒癮以代替刑罰之處遇程序。蓋被告既完成
    「附命戒癮緩起訴」之戒癮治療，事實上已接受等同「觀察
    、勒戒或強制戒治」執行完畢釋放之處遇。再者，被告施用
    第一級或第二級毒品罪，經裁定觀察、勒戒或強制戒治程序
    者，係以「觀察、勒戒或強制戒治」執行完畢釋放後，起算
    上開「3年」內再犯之期間，則被告經「附命戒癮緩起訴」
    ，依同一法理，應以經「附命戒癮緩起訴」並完成戒癮治療
    後，起算該「3年」內或後再犯之期間（最高法院109年度台
    非字第76、77號判決意旨參照)。
　㈡被告前於99年間因施用毒品案件，經桃園地檢署檢察官以第
    一次緩起訴處分為附命戒癮治療，緩起訴期間自99年9月20
    日起迄至101年3月19日止，戒癮治療期間自99年9月20日起
    迄至101年3月4日止，該緩起訴處分期滿未經撤銷；另於107
    年間因施用毒品案件，經桃園地檢署檢察官以第二次緩起訴
    處分為附命戒癮治療之緩起訴處分，緩起訴期間自108年4月
    29日起迄至109年10月28日止，戒癮治療期間自108年4月29
    日起迄至109年9月28日止，雖被告因於緩起訴期間內再犯施
    用毒品案件，於109年9月11日經桃園地檢署檢察官以109年
    度撤緩字第506號撤銷緩起訴處分，然被告業已於109年4月2
    8日完成戒癮治療之處遇；又於108年間因施用毒品案件，經
    桃園地檢署檢察官以第三次緩起訴處分為附命戒癮治療之緩
    起訴處分，緩起訴期間自109年4月27日起迄至110年10月26
    日止，戒癮治療期間自109年4月27日起迄至110年9月26日止
    等情，此有上開撤銷緩起訴處分書、衛生福利部桃園療養院
    執行桃園地檢署緩起訴毒品戒癮治療結案報告、觀護人室簽
    呈、刑案系統觀護終結原因表及本院被告前案紀錄表在卷可
    憑（原審卷第39至40頁、108年度緩護療字第601號卷第11、
    13至14頁、本院卷第23至27頁）。是依前揭說明，被告前經
    檢察官為附命完成戒癮治療之緩起訴處分，其緩起訴處分雖
    經撤銷，然被告既已確實完成戒癮治療，應認被告已接受等
    同觀察、勒戒之處遇，被告於前開戒癮治療履行完成（109
    年4月28日）3年內再犯本件（109年6月23日上午10時40分為
    警查獲回溯120小時內之某時）施用第一級毒品犯行，檢察
    官就本件施用第一級毒品犯行逕向法院提起公訴，於法尚無
    違誤。然原審竟率認第二次緩起訴處分於戒癮治療履行完畢
    日即109年9月28日前，即遭撤銷該緩起訴處分，等同未完成
    「觀察、勒戒或強制戒治」之處遇，自應再令觀察、勒戒，
    檢察官逕予起訴，其起訴之程序違背規定，原判決逕為不受
    理之判決，尚嫌速斷，即有未洽。檢察官上訴意旨援引現行
    毒品危害防制條例第23條第2項或修正公布前第24條第2項規
    定之相同法理及最高法院104年度第二次刑事庭會議決議意
    旨，指摘原判決不當，雖為無理由，惟原判決既有上開可議
    之處，即屬無可維持，且為維持被告審級利益，自應由本院
    將原判決撤銷，發回原審法院更為適法之裁判，並不經言詞
    辯論為之。
據上論斷，應依刑事訴訟法第369條第1項但書、第372條，判決
如主文。
中　　華　　民　　國　　110 　年　　6 　　月　　22　　日
                  刑事第十九庭  審判長法　官  曾淑華
                                      法　官  王美玲
                                      法　官  許文章
以上正本證明與原本無異。
如不服本判決，應於收受送達後20日內向本院提出上訴書狀，其
未敘述上訴之理由者並得於提起上訴後20日內向本院補提理由書
（均須按他造當事人之人數附繕本）「切勿逕送上級法院」。
                                      書記官  陳盈芝
中　　華　　民　　國　　110 　年　　6 　　月　　24　　日